【裁判字號】    98,消債抗,94
【裁判日期】    980717
【裁判案由】    更生事件之抗告
【裁判全文】
臺灣臺南地方法院民事裁定            98年度消債抗字第94號
抗  告  人  甲○○
上列抗告人因消費者債務清理事件聲請更生，對於中華民國98年
2月24日本院97年度消債更字第754號裁定提起抗告，本院裁定如
下：
    主  文
抗告駁回。
抗告程序費用新臺幣壹仟元由抗告人負擔。
    理  由
一、本件抗告人抗告意旨略以：
  (一)抗告人之父何全文因病成為植物人，其每月必須支出為醫療
    費用約新台幣（下同）2,390元、營養品費用約4,462元、外
    擦藥品費約2,160元，合計抗告人至少每月需支出3,012元以
    扶養其父（其父名下之房屋三筆雖公告價值為 141萬元，其
    中包含一棟自用住宅及兩棟登記於女兒名下之房屋，於該屋
    興建時父親提供土地供抗告人之胞姊建屋之用，惟其或為交
    易價值低下之物，或為無所有權、無處分權之物，故抗告人
    之雙親無法據此獲得收入）。
  (二)參照抗告人於民國（下同） 97年7月25日所提出之民事補正
    陳報狀，可見抗告人每月必要支出為膳食費 5,100元、車貸
    13,625 元、勞健保933元、通訊費567元、稅賦1,200元、父
    親之醫療費應增為3,012元、子女扶養費5,500元、日用品雜
    支500元、配偶生活費9,829元，合計抗告人家庭每月之必要
    支出為40,266元，非原審所認之30,210元（原審苛責抗告人
    配偶之生活費應比照未成年子女之生活費估算，實有違常理
    ），原審先錯以抗告人配偶之月收入合併計算以衡量抗告人
    每月之還款能力，顯有違民法第1023條之規定，又錯估抗告
    人配偶之每月最低生活費，種種心證之形成皆係採對於抗告
    人不利之成見以作成偏頗之判決，上述必要生活支出抗告人
    既已提出相關證物及數據，即應認為屬實。
  (三)抗告人名下之三筆土地皆係農牧用地，平日由抗告人之配偶
    耕種，故應視為抗告人配偶之收入「工具」，又農業用地之
    交易價值甚低，上開土地亦已經法院三拍、特拍均無人應買
    ，絕非抗告人預保留資產以逃避債務，亦可見上述土地之市
    價絕對低於公告之價值；又其名下之車輛，平日用於接送父
    親及母親就醫，因抗告人之父親無法活動，無法以機車搭載
    ，抗告人之配偶名下之車輛，為農業用之小貨車，平日用於
    運送自家所產之作物，亦係抗告人一家之生財工具，此外，
    抗告人之配偶雖陳報為每月約20,000元，惟其收入需靠農閒
    之際出外打零工，方可維持上述收入，至原審所示存款10萬
    餘元一事，該金額係抗告人之配偶變賣農產所獲得之收益（
    一般農家一年收成2至3次，所得收益亦須用以支付下期作物
    之肥料、農藥等支出，故抗告人一家無法完全運用上述金額
    之情甚明）及抗告人配偶向娘家所預支之生活費，藉此維持
    抗告人之家庭經濟，抗告人一家至此實已屆經濟上之絕境，
    絕非經濟上寬裕而欲逃避債務之僥倖者。
  (四)縱如原審所認，抗告人每月家庭收入約55,000元，惟扣除其
    家庭總支出40,266元後，每月僅餘約14,734元可供償債，其
    顯無法負擔每月高達29,415元之協商還款，抗告人雖勉力償
    還至 95年12月（約償還4期），惟抗告人既無恆產，又無其
    他收入以維持還款，故無奈毀諾，實有不可歸責於己之事由
    ，為此，狀請廢棄原裁定，改諭知抗告人開始更生等語。
二、按債務人對於金融機構因消費借貸、自用住宅借款、信用卡
    或現金卡契約而負債務，在聲請更生或清算前，應提出債權
    人清冊，以書面向最大債權金融機構請求協商債務清償方案
    並表明共同協商之意旨，消費者債務清理條例第151條第1項
    定有明文。次按債務人與金融機構協商成立者，不得聲請更
    生或清算，但因不可歸責於己之事由，致履行顯有重大困難
    者，不在此限；本條例施行前，債務人依金融主管機關協調
    成立之中華民國銀行公會會員辦理消費金融案件無擔保債務
    協商機制與金融機構成立之協商，準用前項之規定，消費者
    債務清理條例第 151條第5項、第6項分別定有明文。又聲請
    更生或清算不合程式或不備其他要件者，法院應以裁定駁回
    之，但其情形可以補正者，法院應定期間先命補正，復為同
    條例第 8條所明定。消費者債務清理條例之立法目的，依其
    立法理由乃認陷於經濟上困境之消費者若任其於惡性循環之
    債務窘境中自生自滅，其將衍生嚴重之社會問題，致難以維
    持安定之社會經濟秩序，故有予以分別情形依更生或清算之
    程式清理其債務之必要，藉以妥適調整其與各相關債權人等
    間之權利義務關係，以謀求消費者經濟生活之更生機會，從
    而健全社會經濟發展，惟私法上之債之關係，係以當事人間
    之信賴關係為基礎，為社會經濟組織之重要支柱，故當事人
    於以法律行為追求自己之利益之際，亦應顧及對方之利益，
    並考量債權債務在社會上之作用，本於誠實及信用之原則，
    行使其債權及履行其債務，故消費者如已與金融機構協商成
    立，或於本條例施行前已依金融主管機關協調成立之中華民
    國銀行公會會員辦理消費金融案件無擔保債務協商機制與金
    融機構成立協商，因此係經當事人行使程式選擇權所為之債
    務清理契約，債務人理應受該成立之協定所拘束，如無特殊
    情事，其原即應依此協商結果而為誠信履行，惟因慮及有些
    協商於成立之時，或僅考量債權數額之清償而未慮及債務人
    之經濟能力，或債務人於嗣後因經濟情況變更（如清償期間
    收入或收益不如預期）而致依約履行將使其陷於經濟上之困
    境甚或履行不能，故上開條例於此即另開「因不可歸責於己
    之事由，致履行顯有重大困難者」之履行例外以助債務人之
    更生，則已成立協商者不能或不願依約履行而依例外條款復
    聲請更生或清算者，自應就其例外情形嚴予審核，於該當後
    始准之為其所負義務關係之調整，以避免其任意毀諾、濫用
    債務清理程式而藉此善意之立法惡意圖謀減免債務，致使該
    程式陷於道德之危險，並因此使社會之信用緊縮而造成經濟
    之動盪。今抗告人於前既已依債務協商機制與金融機構成立
    協商，依上開說明，其原即應依此協商結果而為誠信履行，
    故其欲援引上開條例條項之例外規定而再聲請更生或清算時
    ，自應就其不依約履行是否具不可歸責於己之事由而致履行
    顯有重大困難之情形嚴為審查以避免道德上之危險。
三、經查：
  (一)本件抗告人於聲請更生前，曾依金融主管機關協調成立之
      中華民國銀行公會會員辦理消費金融案件無擔保債務協商
      機制，與最大債權銀行國泰世華銀行於95年6月6日成立協
      商，當時抗告人之無擔保債務總額為 2,510,151元，雙方
      約定由抗告人自95年7月起，分120期，利率為7%，每月應
      償還款項合計為29,415元，至全部清償為止，抗告人於繳
      納4期後，即於95年12月1日毀諾等情，此有債務協商協議
      書、無擔保債務還款計劃書、國泰世華銀行陳報狀附於原
      審卷可稽（原審卷第14頁至第16頁、第151頁至第169頁）
      ，堪信為真實。
  (二)抗告人雖於抗告狀中陳稱：其父何全文因病成為植物人，
      其每月必須支出為醫療費用約2,390元、營養品費用約
      4,462元、外擦藥品費約2,160元，合計抗告人至少每月需
      支出 3,012元以扶養其父云云，惟查，抗告人前於原審聲
      請狀自陳扶養其父每月支出 1,585元（原審卷第11頁），
      嗣於補正狀又更正父母親扶養費視抗告人經濟情況給予，
      金額不一定，並須支出父親醫療費每月 1,000元（原審卷
      第87頁），前後所述，已有不符，現於抗告狀復改稱每月
      必須支出其父醫療費用 2,390元，合計其父扶養費用每月
      為 3,012元，然衡之常情，抗告人於提出更生聲請之際，
      為求能以入不敷出為由獲取准予開始更生程序之裁定，對
      其支出部份或有浮報之可能，實無自行降低實際支出數額
      而少報或漏報之理，是以，抗告人於提起抗告後改稱醫療
      費及扶養費均增為若干金額云云，已難憑信，縱認抗告人
      抗告意旨所稱屬實，惟按「負扶養義務者有數人時，應依
      左列順序定其履行義務之人：一、直系血親卑親屬。：：
      」；負扶養義務者有數人而其親等同一時，應各依其經濟
      能力，分擔義務，民法第1115條定有明文，查抗告人自述
      其共有兄弟姊妹6 人，則抗告人之父何全文扶養費理應由
      其子女6人共同分擔，雖抗告人於抗告補正狀主張其3位胞
      姊皆已出嫁，2 位胞弟薪水微薄，均無力負擔負擔父母扶
      養費用云云，然查子女扶養父母之義務為法定，不因任何
      原因而免除，且負扶養義務者各依其經濟能力分擔扶養義
      務已如上述，而抗告人已高額負債，益無由抗告人全額負
      擔其母扶養費之理，故抗告人所述實無可採。且本院於98
      年4 月14日函抗告人就「無法履行協議有何不可歸責於己
      之事由」提出說明，抗告人陳稱：其父96年初開始病情加
      劇，增加抗告人每月醫療支出等語，惟查，抗告人係於95
      年12月即被最大債權銀行認定毀諾，而醫療支出增加既為
      抗告人毀諾後所發生之事實，尚難認有何不可歸責於抗告
      人之事由。
  (三)另抗告人主張：其父名下之房屋三筆雖公告價值為 141萬
      元，其中包含一棟自用住宅及兩棟登記於女兒名下之房屋
      ，惟其或為交易價值低下之物，或為無所有權、無處分權
      之物，故抗告人之雙親無法據此獲得收入，又抗告人名下
      之三筆土地皆係農牧用地，而農業用地之交易價值甚低，
      上開土地亦已經法院三拍、特拍均無人應買，絕非抗告人
      預保留資產以逃避債務云云，惟查，就財政部台灣省南區
      國稅財產歸屬資料清單所載，抗告人之父何全文名下確有
      三筆不動產均為房屋，則抗告人所述其中兩棟房屋登記於
      其姊名下，其父並無所有權及處分權，無法據此獲得收入
      云云，自屬無據。再抗告人主張其名下之三筆土地交易價
      值甚低，且亦經法院三拍、特拍均無人應買，然抗告人並
      未提出任何證明文件以實其說，尚難遽採。即如抗告人所
      言，上開土地經特別拍賣程序仍無人應買，但如能降價求
      售，仍非無售出以清償部分債務而降低每月清償金額之可
      能，亦無庸再負擔地價稅等非必要性支出，然抗告人未將
      上開不動產處分變現，仍按月支付貸款，致無力清償協商
      金額，亦係抗告人自身考量所致，實難謂有何不可歸責於
      抗告人致其履行顯有重大困難之事由存在。
  (四)又抗告人陳稱其名下三筆土地平日由其配偶耕種，故應視
      為其配偶之收入工具，此外，抗告人名下之車輛，平日用
      於接送父親及母親就醫，因抗告人之父親無法活動，無法
      以機車搭載，而其配偶名下之車輛，為農業用小貨車，平
      日用於運送自家所產之作物，亦係抗告人一家之生財工具
      ，抗告人配偶雖陳報每月收入約20,000元，惟其收入需靠
      農閒之際出外打零工，方可維持上述收入云云，然自抗告
      人原審陳報狀所附之配偶收入切結書及在職證明書以觀（
      原審卷第132、133頁），其配偶陳燕鈴任職於瑞祥號擔任
      作業員，每月收入已達20,000元，則抗告人所述其配偶需
      賴農閒出外打零工方可維持月入20,000元之收入一節，亦
      難採信。另抗告人自謂其父中風需經常赴醫就診，故於94
      年7月換購新車（原審卷第89頁），惟據抗告人98年4月21
      日抗告補正狀所述：其父95年以來因年事已高，開始出現
      各種老年疾病，長期就醫，且經本院依職權函詢奇美醫院
      柳營分院抗告人之父何全文就診資料，該醫院神經內科函
      覆之病例摘要註明「該病人因陳舊性腦栓塞併右側肢體癱
      瘓及失語症曾於95年11月10日至95年11月20日入院治療，
      並於95 年11月27日至98年1月12日持續於本院神經科門診
      追蹤治療」，可見抗告人換購新車之時點於前，而其父中
      風入院治療之時點於後，是以抗告人猶稱其購入新車確屬
      必要，委難採認。
四、末按我國現行民法精神及現今社會潮流，均認夫妻應各自具
    有獨立、自由、平等之人格，為貫徹男女平等及夫妻別體主
    義，原則上夫妻各自對其債務負清償之責，民法第1023條第
    1 項定有明文，且現行民法已從「妻債夫償、父債子還」之
    家族本位立法，改採個人本位立法，是債務人各自對其債務
    負責，至臻明確，故抗告人主張其配偶之薪資收入不應合併
    計入抗告人薪資收入中，而應以抗告人本身之薪資所得，作
    為准駁更生程序之計算標準，固非無據，然按消費者債務清
    理條例第151條第5項所謂「因不可歸責於己之事由，致履行
    顯有重大困難」之情形，應係指債務人與最大債權金融機構
    協商「成立後」，債務人之經濟狀況、生活等客觀事實有顯
    著變動者而言，亦即債務清償方案成立後，固由債務人按其
    條件履行，惟須於其後發生情事變更，在清償期間因不可歸
    責於己之事由，而有收入或收益不如預期或支出增加之情形
    ，致該還款方案履行困難甚或履行不能，始能聲請更生或清
    算。此項規定旨在避免債務人任意毀棄已成立之協商，濫用
    更生或清算之裁判上債務清理程序，況該債務清償方案係經
    當事人行使程序選擇權所為之債務清理契約，債務人自應受
    該還款協議所拘束。查本件協商條件既然由抗告人與最大債
    權銀行雙方協定所達成，抗告人於協商當時勢必已考量其本
    身收入、支出狀況以決定還款之金額是否為其所能負擔，而
    抗告人抗告意旨所主張之事實既為協商當時即已存在或毀諾
    後始發生，則抗告人據其為毀諾且不可歸責於己之理由，自
    不足採。況抗告人事後如有履行不便之情形，認清償方案應
    予適當調整，非不可再與債權人重新協商，訂定適當可行之
    協商方案，已如原審裁定所述。綜上，抗告人率爾毀諾，逕
    為更生之聲請，尚有未洽。
五、基此，依抗告人所主張協商成立後，有何不可歸責於己之事
    由，致履行顯有重大困難各節，經核俱無理由，其聲請更生
    自屬無據。原審裁定駁回債務人更生之聲請，並無違誤，抗
    告意旨指摘原裁定不當，求予廢棄另為裁定，為無理由，應
    予駁回。
六、據上論結，本件抗告為無理由，依消費者債務清理條例第15
    條，民事訴訟法第 495條之1第1項、第449條第1項、第95條
    、第78條，裁定如主文。
中    華    民    國    98    年    7     月    17    日
                  民事第一庭  審判長法  官    楊清安
                                    法  官    蔡美美
                                    法  官    周素秋
以上正本係照原本作成。
本裁定不得再抗告。
中    華    民    國    98    年    7     月    17    日
                                    書記官    洪育祺


司法院資訊處製作；財團法人民間司法改革基金會備份。
